ACORDAO-COMPLETO-2345282

ACÓRDÃO 929/2019 ATA 4/2019 - SEGUNDA CÂMARA

VISTOS, relatados e discutidos estes embargos de declaração, opostos pela Associação Hoc Tempore e por Pablo Fabião Lisboa ao Acórdão 8345/2018-TCU-Segunda Câmara, o qual, por sua vez, rejeitou os embargos de declaração opostos pelos mesmos recorrentes ao Acórdão 6297/2018-TCU-Segunda Câmara, pelo qual este Tribunal negara provimento ao recurso de reconsideração interposto contra o Acórdão 13232/2016-TCU-Segunda Câmara, de natureza condenatória.
ACORDAM os ministros do Tribunal de Contas da União, reunidos em sessão da 2ª Câmara, com fundamento nas razões expostas pela relatora e nos arts. 32, inciso II, e 34 da Lei 8.443/1992 c/c o art. 287 do Regimento Interno, em:
9.1. conhecer dos presentes embargos de declaração e, no mérito, acolhê-los para prestar os esclarecimentos constantes do voto que fundamenta esta deliberação; e
9.2. dar ciência deste acórdão aos embargantes.

Embargos de declaração opostos a acórdão que rejeitou os embargos de declaração anteriores opostos pelos mesmos recorrentes a acórdão que, por sua vez, negara provimento a recurso de reconsideração interposto contra decisão de natureza condenatória.

Segunda Câmara

Ministério da Justiça.

3. Interessado/Recorrentes:
3.1. Interessado: Ministério da Justiça (CNPJ 00.394.494/0001-36).
3.2. Embargantes: Associação Hoc Tempore (CNPJ 07.300.325/0001-39) e Pablo Fabião Lisboa (CPF XXX.293.170-XX).

13.1. Ministros presentes: Augusto Nardes (na Presidência) e Ana Arraes (Relatora).
13.2. Ministro-Substituto convocado: Marcos Bemquerer Costa.
13.3. Ministro-Substituto presente: André Luís de Carvalho.

ACORDAO-COMPLETO-2533785

Acórdão 913/2022 - Plenário

ACORDAO-COMPLETO-2471292

Acórdão 200/2022 - Plenário

PABLO FABIAO LISBOA

ASSOCIAAO HOC TEMPORE

ANA ARRAES

ministra Ana Arraes.

Trata-se de tomada de contas especial instaurada pelo Ministério da Justiça contra Pablo Fabião Lisboa e Associação Hoc Tempore/RS em razão da rejeição da prestação de contas do Termo de Parceria 1/2008, no valor de R$ 100 mil, celebrado entre a Secretaria de Reforma do Judiciário e a referida associação, para implantação de núcleo de mediação comunitária, na região da balsa, instalação de cinco núcleos de pré-mediação na periferia da cidade de Pelotas/RS e oferta de cursos de capacitação em mediação a discentes e docentes da Universidade Federal de Pelotas (UFPel) . 
2.	A matéria foi apreciada pelo Acórdão 13232/2016-TCU-Segunda Câmara (rel. ministro Raimundo Carreiro) , nestes termos (peça 42) :
" (...) 
CONSIDERANDO que o Sr. Pablo Fabião Lisboa deixou de comprovar o nexo de causalidade entre a utilização dos recursos federais recebidos em função do Termo de Parceria n.º 001/2008 firmado com Ministério da Justiça, a execução das metas estabelecidas e a adequada destinação de bem remanescentes do termo, apesar de ter assumido o compromisso de prestar contas dos recursos recebidos para execução do plano de trabalho relativo ao termo, sem que esteja demonstrada circunstância excludente de culpabilidade,
CONSIDERANDO que à Associação Civil Hoc Tempere, gerida pelo Sr. Pablo Fabião Lisboa à época dos fatos, foram destinados os recursos federais em razão do termo de parceria cujo cumprimento não foi comprovado,
CONSIDERANDO que os responsáveis, concedido novo e improrrogável prazo de 15 (quinze) dias para o recolhimento do débito, deixaram de fazê-lo,
CONSIDERANDO que os novos elementos apresentados não foram eficazes em descaracterizar o débito ou afastar a responsabilidade da Oscip ou de seu Coordenador Executivo,
ACORDAM os Ministros do Tribunal de Contas da União, reunidos em Sessão da 2ª Câmara, diante das razões expostas pelo Relator, em:
9.1 julgar irregulares as contas da Associação Civil Hoc Tempere e do Sr. Pablo Fabião Lisboa, nos termos do art. 1º, inciso I, e do art. 16, inciso III, alíneas 'b' e 'c' da Lei nº 8.443, de 16 de julho de 1992, condenando-os solidariamente ao pagamento do valor discriminado, atualizado monetariamente e acrescido dos juros de mora devidos, calculados a partir da data indicada até o efetivo pagamento, fixando-lhes o prazo de 15 (quinze) dias, a contar da notificação, para que comprovem perante o TCU o recolhimento do valor aos cofres do Tesouro Nacional;
	Valor (R$) 
	Data

	68.112,26
	22/12/2008

9.2 aplicar ao Sr. Pablo Fabião Lisboa e à Associação Civil Hoc Tempere, individualmente, a multa referida no art. 57 da Lei n.º 8.443, de 1992, no valor de R$ 10.000,00 (dez mil reais) , fixando-lhes o prazo de 15 (quinze) dias, a partir das notificações, para que comprovem, perante o Tribunal, o recolhimento aos cofres do Tesouro Nacional, atualizada monetariamente desde a data deste acórdão até a data do efetivo recolhimento, se forem pagas após o vencimento, na forma da legislação em vigor;
 (...) "
3.	Contra essa decisão condenatória os responsáveis interpuseram recurso de reconsideração, ao qual o Tribunal negou provimento por intermédio do Acórdão 6297/2018-TCU-Segunda Câmara (rel. ministra Ana Arraes) - peças 85-87. 
4.	Em seguida, opuseram embargos de declaração à deliberação mencionada no parágrafo anterior. Mais uma vez, a pretensão recursal foi rejeitada, desta vez mediante o Acórdão 8345/2018-TCU-Segunda Câmara (peças 95-97) .
5.	Nesta oportunidade, os mesmos responsáveis opõem aclaratórios ao Acórdão 8345/2018-TCU-Segunda Câmara. Aduzem, por intermédio de seu procurador (peça 103) :
"Houve omissão no julgamento em apreciar a novel legislação Lei 13655/2018 (que alterou o Decreto-lei nº 4657/1942) , em especial se é pertinente a aplicação do art. 20, § único, art. 22, § 2º e art. 28, ao caso concreto, visto que a penalidade aplicada aos embargantes é de caráter extremamente sancionadora."
	É o relatório.

Alexandre Melo Soares (OAB/DF 24.518) e Joana Renata de Freitas Miranda (OAB/DF 40.636) representando Associação Hoc Tempore e Pablo Fabião Lisboa.

Não atuou.

RECURSO DE RECONSIDERAÇÃO EM TOMADA DE CONTAS ESPECIAL. AUSÊNCIA DE COMPROVAÇÃO DA APLICAÇÃO REGULAR DE RECURSOS REPASSADOS POR MEIO DE TERMO DE PARCERIA. DÉBITO E MULTA. NEGATIVA DE PROVIMENTO. EMBARGOS DE DECLARAÇÃO. REJEIÇÃO. NOVOS EMBARGOS. OMISSÃO NA APRECIAÇÃO DE ARGUMENTO RELATIVO À FALTA DE PRONUNCIAMENTO DESTE TRIBUNAL SOBRE POSSÍVEL INCIDÊNCIA DE DISPOSITIVOS DA LEI 13.655/2018. ACOLHIMENTO E INTEGRAÇÃO SEM ALTERAÇÃO DA PARTE DISPOSITIVA DA DECISÃO ATACADA.

TOMADA DE CONTAS ESPECIAL (TCE)

não atuou.

O recurso merece ser conhecido porque atendidos os pressupostos de admissibilidade aplicáveis à espécie. Foi oposto por pessoas legitimadas dentro do prazo regimental de dez dias. No tocante à tempestividade, os embargantes foram notificados do Acórdão 8345/2018-TCU-Plenário no dia 28/9/2018 (peças 101 e 102) e protocolaram os presentes embargos de declaração no dia 10/10/2018 (peça 103) .
2.	Reiteram os embargantes omissão em " (...) apreciar a novel legislação Lei 13655/2018 (que alterou o Decreto-lei nº 4657/1942) , em especial se é pertinente a aplicação do art. 20, § único, art. 22, § 2º e art. 28, ao caso concreto, visto que a penalidade aplicada aos embargantes é de caráter extremamente sancionadora".
3.	Nos primeiros embargos, opostos ao Acórdão 6297/2018-TCU-Segunda Câmara, pelo qual o Tribunal negou provimento ao recurso de reconsideração interposto contra a decisão condenatória (Acórdão 13232/2016-TCU-Segunda Câmara, rel. min. Raimundo Carreiro, peças 42-44) , os mesmos recorrentes aduziram:
"Considerando a atualidade do tema, também cabe mencionar se é o caso de aplicar (6ª omissão) a Lei 13655/2018 (que alterou o Decreto-lei nº 4657/1942) , em especial se é pertinente a aplicação do art. 20, § único, art. 22, §2º e art. 28, ao caso concreto, visto que a penalidade aplicada aos embargantes é de caráter extremamente sancionadora" (grifei) .
4.	De fato, a decisão embargada não abordou esse argumento, o que implica reconhecer pontualmente a omissão do julgado a fim de supri-la nesta oportunidade. É o que passo a fazer.
5.	Rememorando os fatos, noto que a decisão condenatória foi exarada em 29/11/2016 (peças 42-44) , o recurso de reconsideração, interposto em 20/10/20107 (peça 70) e a norma legal suscitada pelos embargantes entrou em vigor em 26/4/2018. Logo, os fundamentos da decisão condenatória não poderiam carregar lacuna sobre algo inexistente no arcabouço jurídico.
6.	Da mesma forma, como as razões de apelação foram protocoladas nesta Casa antes do advento da Lei 13.655/2018, a apreciação do recurso de reconsideração (peças 85-87) , embora tenha ocorrido depois de aproximadamente três meses da entrada em vigor daquele diploma normativo (27/7/2018) , observou os limites do efeito devolutivo, porquanto não se cogitava, seja por falta de provocação das partes seja pelo ineditismo do tema, de possível incidência dos dispositivos da aludida norma no caso concreto. 
7.	A propósito, tiveram os recorrentes, entre 26/4/2018 a 27/7/2018, a possibilidade de peticionar em favor da complementação do apelo, em tempo, mediante suscitação do argumento, o que somente vieram a fazer após julgamento de mérito do recurso de reconsideração, quando do manejo dos primeiros embargos de declaração. 
8.	Nesta oportunidade, reputam que a mesma argumentação seria capaz de legitimar a reforma do Acórdão 6297/2018-TCU-Segunda Câmara, pela atribuição de efeito infringente a estes novos aclaratórios - para fins de concessão de provimento ao seu recurso de reconsideração -, o que não é possível, apenas pelas razões acima.
9.	Por fim, ad argumentandum, ressalto que os comandos da Lei 13.655/2018 invocados pelos embargantes, em especial o art. 28, poderiam, em tese, repercutir favoravelmente aos agentes públicos somente em sua esfera punitiva, haja vista que o dever de indenização do dano aos cofres federais independe da comprovação de dolo pelo Tribunal, consoante reiterada jurisprudência interna (v.g. Acórdão 9004/2018-TCU-Primeira Câmara, rel. min. Bruno Dantas; e Acórdão 635/2017-TCU-Plenário, rel. min. Aroldo Cedraz) . A tese transcrita abaixo, disponível em "jurisprudência selecionada", retrata bem esse entendimento: 
"O dever de indenizar os prejuízos ao erário permanece sujeito à comprovação de dolo ou culpa, sem qualquer gradação, como é de praxe no âmbito da responsabilidade aquiliana, inclusive para fins do direito de regresso (art. 37, § 6º, da Constituição Federal) . As alterações promovidas na Lei de Introdução às Normas do Direito Brasileiro (LINB) pela Lei 13.655/2018, em especial a inclusão do art. 28, não provocaram modificação nos requisitos necessários para a responsabilidade financeira por débito (Acórdão 2391/2018-TCU-Plenário, Rel. Min. Benjamin Zymler) "
	Ante o exposto, VOTO pelo acolhimento dos presentes embargos de declaração, de forma a integrar a decisão recorrida pelos fundamentos ora expendidos, nos termos da minuta de acórdão que submeto à consideração deste Colegiado.
TCU, Sala das Sessões Ministro Luciano Brandão Alves de Souza, em 19 de fevereiro de 2019.
ANA ARRAES 
Relatora